【裁判字號】    97,簡上,137
【裁判日期】    990609
【裁判案由】    確認本票債權不存在
【裁判全文】
臺灣臺南地方法院民事判決             97年度簡上字第137號
上  訴  人  乙○○
訴訟代理人  涂欣成律師
訴訟代理人  洪梅芬律師
被上訴人    丁○○
訴訟代理人  戊○○
上列當事人間請求確認本票債權不存在事件，上訴人對於中華民
國97年6月30日臺灣臺南地方法院台南簡易庭97年度南簡字第241
號第一審判決提起上訴，經本院於99年5月26日言詞辯論終結，
判決如下：
    主  文
原判決關於駁回上訴人乙○○後開第二項之訴部分，及該部分訴
訟費用之裁判均廢棄。
確認被上訴人所持有如附表所示本票票面金額新台幣伍拾萬元、
新台幣肆拾貳萬陸仟玖佰捌拾元，其中超過新台幣捌拾壹萬貳仟
陸佰肆拾柒元部分之票據債權對上訴人乙○○不存在。
其餘上訴駁回。
第一、二審訴訟費用，由被上訴人丁○○負擔十分之一，餘由上
訴人乙○○負擔。
    事  實
甲、上訴人方面：
一、聲明：
（一）請求確認台灣台南地方法院97年度票字第36號民事裁定如
      本件判決附表所示之本票（以下簡稱系爭本票）債權法律
      關係不存在；被上訴人並應將如附表所示本票返還上訴人
      。
（二）第一、二審訴訟費用均由被上訴人負擔。
二、陳述：除與原判決記載相同者，茲引用之外，補稱：
（一）上訴人主張系爭本票係因被上訴人脅迫而簽發，雖因未能
      尋獲證人黃榮隆而暫時無法證明，惟上訴人一旦尋獲證人
      即可證明被脅迫之事實。
（二）依最高法院73年度第1次民事庭會議決議(二)明示:「支票
      為無因證券，支票債權人就其取得支票之原因，固不負證
      明之責任，惟執票人子既主張支票係發票人丑向伊借款而
      簽發交付，以為清償方法，丑復抗辯其未收受借款，消費
      借貸並未成立，丑就借款之已交付事實，即應由子負舉證
      責任。」被上訴人既主張渠是將其向萬泰商業銀行（以下
      簡稱萬泰銀行）之新台幣50萬元、民間借款之60萬元轉借
      上訴人而取得系爭本票，用以聲請本票裁定，則應就其交
      付借款之事實負舉證之責。
（三）惟被上訴人並未將萬泰銀行50萬元轉借上訴人:
    1.被上訴人無上訴人之收據:
      若被上訴人將萬泰銀行50萬元借款轉借交付上訴人，自應
      要求上訴人立據為證，方為正辦。
    2.不能以上訴人乙○○匯款之事實，認定被上訴人已將上開
      借款交付乙○○：
      (1)放款編號0000000000之50萬元貸款，其每期還款金額約
        14,800元。若上訴人乙○○匯款係為清償0000000000之
        50萬元各期款項，則乙○○每月匯款金額應在15,000元
        左右。然查：
        上訴人乙○○每月匯入之金額多在25,000元～40,000
          元之間，一來金額明顯高於14,800元，可知上訴人並
          非為清償被上訴人每期14,800元貸款而匯入。
        上訴人匯入被上訴人萬泰銀行帳戶之款項，並非只用
          以清償該50萬元每月約13,000元～14,000元之扣款，
          尚用以清償多筆6,000餘元之扣款，而被上訴人並未
          主張上開多筆6,000餘元之扣款亦係上訴人之欠款，
          顯見該13,000~14,000元餘元之部分，與其餘6,000餘
          元扣款之部分相同，都只是上訴人基於同事情誼，幫
          忙被上訴人匯款而已。
        二來其金額亦不固定，顯見亦非為清償編號00000000
          00之50萬元及被上訴人對萬泰銀行之他筆貸款（即編
          號000000000、0000000000、0000000000、000000000
          0之放款)而匯入，否則其金額應固定。顯見上訴人只
          因擔任公司會計之便，基於同事情誼，幫忙匯款而已
          ，非為清償上訴人對被上訴人之欠款而為。
      (2)縱認上訴人係為被上訴人清償50萬元之貸款而匯款，則
        上訴人既擔任連帶保證人，為免因被上訴人未還款，致
        萬泰銀行對上訴人主張債權，上訴人自得依民法第311
        、312條之規定代被上訴人清償。因此，不能以此認定
        被上訴人已將萬泰銀行50萬元之借款轉借交付上訴人，
        上訴人才為其付款。
      (3)其次，上訴人如係因收受被上訴人向萬泰銀行所借貸款
        而負有還款義務；則至少在借款一開始，上訴人就應主
        動為被上訴人匯款；惟被上訴人代理人卻主張「剛開始
        時是上訴人匯入的，是我們要求他才會匯」（見本院卷
        98. 10.27筆錄第1頁）。足見上訴人並無未被上訴人匯
        款之義務，所以只有在被上訴人要求的情況下，幫被上
        訴人匯款。
      (4)再者，被上訴人之代理人主張「有時她公司有收入就會
        匯比較多」（見本院卷98.10.27筆錄第2頁）云云，亦
        不實在。蓋不論上訴人所匯款項是25,000元至40,000元
        不等之數額，用以清償被上訴人系爭50萬元之貸款也只
        有每月13,000～14,000餘元，並沒有因此多清償該50萬
        元之貸款。
    3.不能以上訴人擔任萬泰銀行借款之擔任連帶保證人，即認
      定被上訴人已交付萬泰銀行之借款予上訴人：
      至於上訴人為何會同意擔任該件借款之連帶保證人，純粹
      係因被上訴人之配偶已有信貸，銀行不同意其擔任連帶保
      證人，上訴人基於同事情誼，且金額不大（僅50萬元）而
      予答應。況衡諸常情，一般連帶債務人多未從主債務人分
      得貸款，故不能以上訴人擔任連帶保證人，遽謂被上訴人
      已將貸款交付上訴人。
（四）被上訴人並未將民間借款之60萬元轉借上訴人：
    1.照片不足以證明交付借款之事實：
      (1)就照片（見原審卷第75頁）而言，只拍到上訴人將手申
        入皮包拿東西及數錢之照片，未拍到上訴人將錢放入皮
        包之動作，不能證明上訴人收受現金之事實。
      (2)如被上訴人所稱係在代書處辦理借款，且由上訴人收取
        借款之事為真，則代書應直接提出收據請上訴人簽收，
        無須以未拍到上訴人收錢之照片穿鑿附會。
      (3)況該60萬元若如被上訴人主張，該款項以交付被上訴人
        ，應由上訴人及黃榮隆負責還款（見原審卷第68頁），
        何以丙○○證稱該60萬元之款項原本要由被上訴人之配
        偶來繳（見本院卷99.3.25筆錄第2頁）？
    2.縱有收受，上訴人也是為金華城家具事業有限公司（以下
      簡稱金華城公司）收受，不能認為係被上訴人將60萬元轉
      借上訴人：
      此有證人丙○○到於鈞院證稱：「（問:借錢的是上訴人
      或是被上訴人？）答:是被上訴人說公司欠錢要周轉。」
      」（見本院98.3.12筆錄第2頁）等語可稽。故縱認上訴人
      收受該60萬元（上訴人否認之），亦係為公司收受，不能
      認為係被上訴人將60萬元轉借上訴人。
    3.未能證明一審卷附2紙支票是上訴人所交付：
      蓋證人丙○○證稱:「（問:提示原審卷第73-74頁）是否
      見過此二張支票？）不知是乙○○或是當初介紹兩造過來
      借款的王先生拿來作為清償，但只有20萬元的兌現，40萬
      元退票」、「（問：能否確定20萬元支票是乙○○拿去的
      ？）不能確定。但絕不是被上訴人。」（見本院98.3.12
      筆錄第5頁）因證人證稱該2紙支票非被上訴人提出予證人
      ，復無法確定該2紙支票係上訴人抑或王先生交付證人，
      自無從認定上訴人係為清償其對被上訴人之60萬元借款而
      交付證人上開支票。
    4.縱認上開支票是上訴人所交付，則基於票據無因性，亦不
      能以票據之支付，認定是支付借款本息：
      (1)最高法院93年度台上字第531號民事判決明示：「又消
        費借貸契約為要物契約，於當事人合意外，更須交付金
        錢或其他代替物，以移轉其所有權於他方，始能成立。
        上訴人既否認有向被上訴人借用500萬元，自應由被上
        訴人就交付五百萬元之事實，負舉證責任。被上訴人雖
        提出訴外人即上訴人之夫蘇○○所簽發之支票，以證明
        兩造間確有借貸關係存在，然為上訴人所否認。證人蘇
        ○○亦證稱支票係其向潘○○○借款所簽發，與上訴人
        無涉，且支票為無因證券，自不能以被上訴人取得蘇○○名義之支票，遽認系爭支票為上訴人支付利息所交付
        。」。
      (2)因票據為無因證券，且原審卷第73、74頁支票之受款人
        均空白，自不能以上閉支票之支付，認定是支付欠款本
        息。
      (3)實則，原審卷第73、74頁漾誠有限公司簽發之面額20萬
        元、40萬元之2紙支票，乃金華城公司之客票。乙○○
        為上開20萬元、40萬元之2紙支票背書並交付被上訴人
        丁○○，係為擔保金華城公司60萬元之支票債務及丁○○之背書（上證2）。詎上訴人因清償而取回上證2之60
        萬元支票後，被上訴人丁○○並未將該20、40萬元之支
        票返還上訴人，經被上訴人供述該20、40萬元支票係在
        民間借貸業者處後，上訴人始知被上訴人本應返還之20
        、40萬元支票業經被上訴人於借款時交付民間借貸業者
        。故不能認為是上訴人取得被上訴人轉借民間借款之60
        萬元，才交付上開支票給被上訴人。
      (4)被上訴人及代書丙○○關於20、40萬元支票係何時交付
        ，何時取回之供述均不一致：
        查被上訴人97.11.13於鈞院表示:「20萬及40萬2張支
          票是借款時交付代書。」（見本院97.11.13筆錄第
          1-2頁），與代書即證人丙○○98.3.12證稱:「2支票
          是借款之後，繳息幾個月後，不知是何人交付，後來
          有將影本交給被上訴人。」（本院98.3.12筆錄第2、
          5頁）云云相互矛盾。
        被上訴人之訴訟代理人98.10.27陳稱:「但拿給陳慧
          英清償借款的20及40萬元支票…直到我們向代書清償
          完該筆債務後，代書才將那張40萬元的支票還給我們
          ，目前我們保管中。」（本院98.10.27筆錄第2頁）
          。惟此等供述與丙○○98.3.27陳報狀所附支票影本
          不符。因丙○○98.3.27陳報狀所提40萬元之支票，
          尚未經銀行蓋上拒絕往來戶之章，可知其所陳報者是
          經提示前的支票影本。顯見在支票提示前，丙○○已
          將該未經提示之40萬元支票交付被上訴人，手中已無
          該40萬元之支票原本，故於98.3.27陳報時只能陳報
          提示前之支票影本；否則丙○○應於98.3.27時陳報
          經提示後被蓋上「拒絕往來」印章之支票影本。由此
          可知，被上訴人前稱該支票係於98.4.6清償（本院卷
          第218頁）復才自丙○○取回云云，並不可採。又該
          40萬元支票既在提示前由被上訴人取回，而非交由陳
          慧英為其金主提示，亦可證明該40萬元支票與該60萬
          元之借款無關；否則，丙○○豈會在該支票未經提示
          ，而未能確定是否跳票前，任由被上訴人提示該40萬
          元支票。
      (5)末查，鈞院卷附台南地政事務所97.12.5函「土地登記
        申請書」第(16)欄記載「債務清償日期：中華民國96.
        11.14」，如20、40萬元支票係為擔保被上訴人丁○○
        向民間借貸業者60萬元之借款，20、40萬元支票之發票
        日即應記載96.11.14，而非分別記載96.10.14及96.12.
        14。
    5.被上訴人、代書丙○○對於60萬元利息之供述亦有矛盾不
      可採信：
      (1)被上訴人雖表示:「（問：84,000元是何時的利息？）
        97年2月至97年7月，…每期12,000元」（本院98.12.22
        筆錄第1頁）；但代書丙○○於98.3.12係證稱:「利息
        當時約定2分半（本院98.3.12筆錄第2頁），則40萬元
        之每月利息應為10,000元（400,000x2.5%），而非
        12,000元，2人主張又見齟齬。又丙○○雖在99.3.25改
        稱該12000元係違約之利率，惟如有此約定，以其代書
        之專業，應可在設定契約書或其附件載明，以昭公信。
      (2)再者，丙○○開予被上訴人之收據記載97年2月至97年7
        月共6個月之利息為84,000元，係經鈞長詢問，被上訴
        人代理人才改口表示是72,000元才對，故其供述與收據
        記載亦不一致。
（五）訴外人黃榮隆與其配偶對被上訴人之借款(被上證(五))與
      本案無關，不能據此證明被上訴人已將借款交付上訴人之
      事實。縱退步言，鈞院如認黃榮隆所簽立上開票據與本案
      同屬一筆債務，而可作為被上訴人交付上訴人60萬元之證
      據，則黃榮隆對被上訴人之還款，即應予以扣除。
（六）縱再退萬步言，認被上訴人確實有將萬泰銀行之50萬元及
      60萬元之民問借款借予上訴人；則原審卷第73頁之20萬元
      支票，其發票日係在96.8.24本票簽立之後即96.10.14，
      而該支票亦經兌現，則該20萬元清償之部分，被上訴人即
      不得再以系爭本票主張該20萬元之給付。
乙、被上訴人方面：
一、聲明：求為判決駁回上訴。
二、陳述：除與原判決記載相同者，茲引用之外，補稱：
（一）上訴人乙○○以其經營之金華城公司需要款項周轉為由，
      委託被上訴人借款供公司之用。被上訴人即在上訴人乙○○陪同下，由被上訴人以其本人之名義向萬泰銀行借款50
      萬元，又到民間代書丙○○處，向訴外人甲○○借款60萬
      元，款項均交由上訴人取走，約定借款之本息均由上訴人
      清償。
（二）詎上開二筆款項交由上訴人乙○○後，上訴人不論對萬泰
      銀行之貸款清償或向甲○○借款之利息清償，雖經催促但
      仍一再拖欠。因被上訴人為出名借款之人，萬泰銀行已一
      再對被上訴人催繳，並對被上訴人聲請核發支付命令，被
      上訴人所有之台南市安平區○○○段第600地號及同段第
      646地號土地亦提供設定抵押權，作為向甲○○借款之擔
      保，被上訴人為恐因上訴人之委託借款而負擔債務，被上
      訴人遂要求上訴人簽發如附表所示之系爭本票作為擔保，
      一旦被上訴人因出名借款而因此負擔債務，將由系爭本票
      取償。簽發當時，兩造及訴外人黃榮隆均在場，系爭本票
      之金額就是上訴人將全部的借款金額扣除已經繳納的本金
      ，由上訴人計算出來的，被上訴人並無對上訴人為強暴、
      脅迫。惟嗣後上訴人仍未依約向萬泰銀行、甲○○清償債
      務，被上訴人只好自行清償，以免抵押物被拍賣抵債，最
      後被上訴人總共向債權人清償了869,647元，被上訴人僅
      欲向上訴人求償869,647元等語。
    理  由
一、按確認法律關係之訴，非原告有即受確認判決之法律上利益
    者，不得提起之，民事訴訟法第247條第1項前段定有明文。
    所謂即受確認判決之法律上利益，係指法律關係存否不明確
    ，原告在法律上之地位有不安之狀態存在或受侵害之危險，
    而此種不安之狀態或危險，能以確認判決除去者而言。本件
    被上訴人既已以上訴人名義所簽發之系爭本票向本院聲請裁
    定准予強制執行，並經本院97年度票字第36號本票裁定准許
    強制執行在案，此業經本院調閱該本票裁定卷宗核閱屬實，
    足認上訴人有將受強制執行之危險，此等危險自得依確認判
    決加以除去，是上訴人提起本件確認之訴，即有確認利益，
    合先敘明。
二、兩造不爭執事項：
（一）被上訴人丁○○執有上訴人乙○○所簽發，如本判決附表
      所示之本票兩紙，聲請本院97年度票字第36號裁定准許強
      制執行，雖經上訴人乙○○抗告，仍遭本院97年度抗字第
      18號裁定駁回確定。
（二）被上訴人丁○○於96年1月5日向萬泰商業銀行借款新台幣
      五十萬元，上訴人乙○○擔任連帶保證人。
（三）被上訴人丁○○於96年5月14日透過訴外人丙○○向甲○○借款新台幣六十萬元。
三、查本件兩造之爭點應在於：（一）被上訴人丁○○有無脅迫
    上訴人乙○○簽寫系爭本票？（二）系爭本票之原因關係為
    何？上訴人乙○○得否依票據法第13條但書規定對被上訴人
    丁○○主張系爭本票原因關係不存在？本院分述得心證之理
    由如下：
（一）按「按當事人主張其意思表示係因被詐欺或被脅迫而為之
      者，應就其被詐欺或被脅迫之事實，負舉證責任，最高法
      院二十一年上字第二○一二號判例著有明文。查本件上訴
      人固主張伊簽立如附表所示之本票係因被上訴人之脅迫而
      簽發，然為被上訴人所否認；查被上訴人所舉證人黃榮隆
      經原審向上訴人陳報之台南縣永康市○○街311巷10號地
      址送達，以通知其到庭作證，郵務機關以「應送達人住所
      已遷移他處」而退回，有送達證書一紙可稽（見原審卷第
      第61、62頁），復經原審向證人黃榮隆設籍之台南市○區
      ○○路305巷25弄6號通知，亦經郵務機關以「未獲會晤本
      人亦無受領文書同居人」而寄存於當地之台南警察局第五
      分局開元派出所，且證人黃榮隆迄未領取該開庭通知，致
      未能到庭，亦有送達證書及本院書記官之查詢附記可資佐
      憑（見原審卷第58頁），此外，上訴人亦無法陳報其他可
      供通知證人黃榮隆之住址，亦無法提出其他證據以證明其
      係主張遭被告脅迫而簽立系爭二紙本票之事實為真，依上
      開判例意旨，自難認上訴人之主張為有理由。
（二）關於系爭本票的原因關係，被上訴人主張係因上訴人之委
      託，以其所有之不動產向民間貸款60萬元，向萬泰銀行借
      款50萬元，將款項共110萬交予上訴人，約定由上訴人清
      償欠款，為了擔保上訴人會確實幫被上訴人清償該部分債
      務，所以簽發系爭本票，上訴人則同意被上訴人關於原因
      關係之主張（見本院卷第25、26頁），惟以被上訴人並未
      將萬泰銀行借得的款項交付予上訴人，也沒有向民間借款
      60萬元再轉借給上訴人云云等前揭情詞置辯。經查：
    1.被上訴人主張受上訴人委託，以其本人名義向萬泰銀行借
      款50萬元，及透過代書丙○○向甲○○借款60萬元，交付
      上訴人作為金華城公司周轉之用，並約定由上訴人向債權
      人萬泰銀行、甲○○清償，兩造間成立消費借貸契約。按
      支票固為無因證券，票據債務人不得以自己與發票人或執
      票人前手間所存在之抗辯事由，對抗執票人。然發票人非
      不得以自己與執票人間所存之抗辯事由對抗執票人，此觀
      票據法第十三條本文之反面解釋自明。又如發票人一旦提
      出其基礎原因關係不存在之對人抗辯，執票人自應就該基
      礎原因關係存在之積極事實，負舉證責任。本件被上訴人
      固主張伊係因借款予上訴人，而直接收受系爭本票，而上
      訴人則否認之，提出其基礎原因關係不存在之對人的抗辯
      ，則被上訴人對於已交付借款、消費借貸關係有效成立之
      積極事實，自應負舉證責任。
    2.查被上訴人於96年1月5日向萬泰銀行借得50萬元款項，上
      訴人則在上開借款中擔任連帶保證人，約定借款期間三年
      ，利息年利率4.32%機動調整，自借款日起，每一個月為
      壹期，分36期依年金法平均攤還本息，第一次本息攤還日
      為96年2月5日，萬泰銀行將該筆借款撥入被上訴人設於該
      行之活期儲蓄存款000-00-00000-00帳戶，被上訴人亦以
      上開存款帳戶自動轉帳繳納貸款，上訴人於被上訴人借款
      後，分別於96年2月9日匯款35,000元、96年3月2日匯款
      29,000元、96年6月20日匯款40,000元、96年7月24日匯款
      25,000元、96年8月22日匯款15,000元至上開帳戶等情，
      業據被上訴人提出借據影本附卷可稽（見原審卷第70、71
      頁），上訴人對此亦不爭執，並核與本院依職權向萬泰銀
      行調閱被上訴人之上開存放款帳戶往來明細相符（見本院
      卷第52-65頁）。按被上訴人主張伊向萬泰銀行借款後，
      提領現金交付上訴人，雖上訴人否認上情，並以前揭情詞
      置辯，經查：
      (1)上訴人抗辯被上訴人並未立據收受借款云云。惟消費借
        貸契約原不以書面為必要，尚不得以兩造間未立有書面
        即推論上訴人未收受借款。按上訴人於上開銀行撥款後
        ，即陸續以電匯、轉帳等方式將款項存入被上訴人之帳
        戶多達五次，而匯入之款項時間、金額不一，均保持在
        當月、次月能支付銀行之貸款金額，足見被上訴人主張
        已將借得款項轉借被上訴人，並約定由上訴人依約向萬
        泰銀行清償尚非全然無據。
      (2)雖上訴人抗辯其是因同事情誼才幫忙匯款云云。然查，
        被上訴人否認有委託上訴人匯款之情事，而金融帳戶間
        之電匯或轉帳，均須支付相當手續費用予銀行，一般多
        以對他人之款項交付，為保留憑證而為之，被上訴人若
        是要委託上訴人持現金存入到自己帳戶，不論是請上訴
        人以無摺存款存入，或將存摺交由上訴人存入，均不需
        支付任何費用，然上訴人竟大費周章填匯款單、繳納手
        續費才將款項存入被上訴人帳戶，實與常情不符，此外
        ，上訴人對此有利於己之事實，亦未能舉證證明，尚難
        遽信。
      (3)再查，上訴人匯入被上訴人銀行繳款帳戶金額，雖與被
        上訴人每月應清償金額約15,000元左右之金額不符，及
        上訴人匯入之款項，有些持以清償被上訴人在萬泰銀行
        的其他貸款，此有被上訴人之上開存放款帳戶往來明細
        在卷足憑（見本院卷第52-65頁）。然上訴人預付當月
        、次月之銀行貸款非無可能，且上訴人匯款時間不定，
        連續二月匯款後，可能又隔數月沒有匯款，故每次匯款
        金額均高於一個月應繳的貸款本息，被上訴人主張：「
        因為上訴人匯入的時間不定時，且沒有按每期應繳金額
        ，有時他公司有收入就匯比較多，叫我們不要常打電話
        催他繳。」等語（見本院卷第190頁背面），核與上情
        相符，並無違背情理之處。至於上訴人匯入款項，有些
        確實用於被上訴人其他貸款之支付，然上訴人匯入款項
        之目的就是要讓被上訴人對萬泰銀行之該筆50萬元借款
        能按期支付貸款，而款項匯入後該筆金錢即屬於被上訴
        人所有，只要貸款能如期清償，即與兩造之約定無違，
        事實上被上訴人亦全部清償其對萬泰銀行之借款，並免
        除了上訴人之連帶保證人責任，故上訴人以此抗辯其匯
        款非為清償債務云云，尚無可採。
      (4)末查，上訴人又抗辯，縱認上訴人係為被上訴人清償50
        萬元之貸款而匯款，則上訴人係因擔任連帶保證人，為
        免因被上訴人未還款，致萬泰銀行對上訴人主張債權，
        上訴人自得依民法第311、312條之規定代被上訴人清償
        ，不得以其清償認定有交付借款之事實。然稱保證者，
        謂當事人約定，一方於他方之債務人不履行債務時，由
        其代負履行責任之契約；保證債務，除契約另有訂定外
        ，包含主債務之利息、違約金、損害賠償及其他從屬於
        主債務之負擔；連帶債務之債權人，得對於債務人中之
        一人或數人或其全體，同時或先後請求全部或一部之給
        付，連帶債務未全部履行前，全體債務人仍負連帶責任
        ，民法第739條、第740條、第273條分別定有明文。本
        件上訴人擔任被上訴人向萬泰銀行借款50萬元之連帶保
        證人，此有該借款契約書足憑（見原審卷第70、71頁）
        ，則依前開規定，上訴人對於債權人負全部給付之責任
        。然一般債權人多係主債務人已無法履行債務時，才會
        向保證人追討，上訴人擔任連帶保證人，自96年1月5日
        借款後，主債務人丁○○尚未支付任何一期貸款，上訴
        人旋於次月即96年2月9日匯入35,000元，該筆金額已足
        夠支付二個月的貸款尚有剩餘，若僅是為了怕債權人萬
        泰銀行主張債權，實無支付如此大數額款項之必要，並
        預見被上訴人於次月也無力清償，有其代負履行責任之
        必要，上訴人之抗辯與常情有違。此外，上訴人復未能
        舉證證明其係基於係連帶保證人之利害關係人地位才為
        清償，上訴人之抗辯難認為有理由。
      (5)綜上所述，上訴人在被上訴96年1月5日向萬泰銀行借得
        50萬元款項後，迄至96年8月24日簽發系爭本票為止，
        每月均為被上訴人清償萬泰銀行之貸款（上訴人總計匯
        款144,000元，該期間之貸款還款金額為103,968元），
        被上訴人主張其已將向萬泰銀行借得之50萬元轉借給上
        訴人應為可採，否則上訴人即無在借款後每月均為被上
        訴人清償貸款之理，上訴人之抗辯則無可採。
    3.查被上訴人丁○○於96年5月14日在上訴人乙○○陪同下
      ，透過訴外人即代書丙○○向甲○○借款60萬元，約定96
      年11月14日清償，月息2分半，違約金每月3分，被上訴人
      在代書丙○○處取得借款後，當場交付上訴人乙○○，上
      訴人亦繳交多月利息等情，業經證人丙○○到庭證稱：「
      被上訴人是透過介紹人王先生來我們事務所借錢，大約一
      年多前，是與上訴人一起過來的，就說要借錢，被上訴人
      有提供一棟房子作為抵押，借了60萬元。…（問：錢是交
      給何人？）我們交給被上訴人，但數錢是他們一起數的。
      錢是上訴人放到袋子裡的。…他們只留了個人及公司的電
      話號碼，後來繳利息都是上訴人繳的，大約繳了幾個月，
      利息當時約定2分半，後來上訴人拿了一張20萬元的公司
      票由上訴人背書後清償，我後來有將該支票的影本交給被
      上訴人。…（提示原審卷第40~43頁，問：照片上的女子
      是否為上訴人？照片是否借款當日拍攝？）皆是。照片是
      我提供給被上訴人的。…上訴人來繳利息，都有叫我簽收
      據給他，說是公司要做帳用的。…我本來要找被上訴人收
      利息，被上訴人叫我找上訴人就好，就告訴我上訴人的名
      字，我用電話聯絡上訴人請他繳利息。每期都要我打電話
      上訴人才會來繳。（問：上訴人所繳本息共是多少？）本
      金還了20萬，還有好幾期利息沒繳。」等語在卷（見本院
      卷第119-122頁），本院依職權向台南市台南地政事務所
      ，調閱被上訴人丁○○因擔保本筆借款，而提供其本人所
      有之台南市安平區○○○段第600地號及同段第646建號，
      設定60萬元抵押權予甲○○之土地登記申請書及附件到院
      ，均核與被上訴人丁○○主張相符。上訴人乙○○雖不否
      認原審卷第40-43頁照片中的女子為其本人，惟辯稱照片
      可能是合成的及否認證人丙○○之證詞，經查：
      (1)原審卷第40-43、75頁之照片為代書丙○○於96年5月14
        日交付借款當日所拍攝並提供予被上訴人作為本案之證
        據，此已由丙○○結證在卷，而照片上之上訴人與被上
        訴人均神色自然，大小比例正常，周圍景觀也無矛盾之
        處，上訴人辯稱照片遭合成云云並無可採。
      (2)雖上訴人辯稱如果錢是上訴人收取，理應讓上訴人簽收
        ，且為何原因要由被上訴人配偶繳款云云。查證人丙○○代理甲○○交付借款予被上訴人丁○○，在場目睹兩
        造清點完款項後，由上訴人乙○○放到袋子裡，因被上
        訴人丁○○是出名借款之人，且為抵押人，故由被上訴
        人丁○○寫借據簽收，及向被上訴人丁○○催討借款利
        息，即為情理之常。惟由證人丙○○之證詞及陳報狀：
        伊原本向被上訴人丁○○催討利息，經被上訴人之告知
        ，改向上訴人乙○○索討利息，上訴人繳了幾個月利息
        ，迄至96年12月份為止，丙○○均開收據給上訴人（見
        本院卷第120、121、122頁），如果被上訴人沒有將借
        得之款項，轉交給上訴人，上訴人豈有按月代繳利息之
        理？
      (3)上訴人又辯稱，縱使上訴人有收受借款60萬元，亦係為
        金華城公司收受，不能認為係被上訴人將60萬元轉借上
        訴人，此由證人丙○○之證詞稱：被上訴人公司欠錢要
        周轉云云（見本院卷第120頁）。惟公司周轉金非不得
        以自然人個人名義借款因應，此由被上訴人以其本人名
        義兩次借款供金華城公司之用可知，故款項之用途，與
        係何人出面訂約借款非必然相同。由前揭現場照片及證
        人證詞已足資證明是上訴人本人將款項收受，也是上訴
        人本人出面繳納利息，上訴人主張是金華城公司借走款
        項云云，未舉證以實其說，其主張為無可採。
      (4)上訴人又辯稱，原審卷第73、74頁所附支票不是上訴人
        交付，縱認是上訴人交付，則基於票據無因性，亦不能
        以票據之支付，認定支付借款本息，被上訴人及代書丙○○關於20萬元、40萬元支票係何時交付、何時取回之
        供均不一致，足認其主張及證詞非真實云云，經查：
        上開津誠有限公司簽發，上訴人乙○○及訴外人黃榮
          隆背書，面額40萬元、60萬元之支票各一紙，是本件
          被上訴人丁○○向甲○○借款60萬元後，不知是上訴
          人乙○○或是當初介紹兩造前往借款之王先生（應是
          黃先生即黃榮隆之誤）拿來作為清償，但只有20萬元
          兌現，40萬元退票，後來就找不到上訴人了，雖不能
          確定支票是上訴人乙○○拿來的，但確定不是上訴人
          丁○○拿來的，此經證人丙○○到庭證述在卷（見本
          院卷第123頁）。雖上訴人主張該兩紙支票係伊背書
          後交付被上訴人丁○○，擔保金華城公司60萬元之支
          票債務及丁○○之背書（見本院卷第136頁上訴人提
          出上證2支票），上訴人因清償而取回上證2支票，被
          上訴人丁○○並未將該20萬元、40萬元之支票返還上
          訴人，反而交付民間借款之用云云。然查，證人陳慧
          英並非自被上訴人丁○○處取得上開二紙支票，已由
          丙○○證述在卷，上訴人稱是被上訴人持以清償並無
          證據足資佐證，並無可採。
        再查，在被上訴人丁○○清償本件全部借款之後，代
          書丙○○才將上開40萬元之支票原本交付被上訴人，
          在此之前，無任何證據足資證明被上訴人曾持有該20
          萬元、40萬元之支票，連代書丙○○尚無法確定是上
          訴人乙○○或背書人黃榮隆中之何人、何時持支票前
          往清償，被上訴人更無從得知，故被上訴人及代書陳
          慧英就20、40萬元之支票係何時交付何時取回供述有
          不一致，亦為情理之常。
        上訴人又辯稱，代書丙○○在98年3月27日陳報狀提
          出之40萬元支票，未經銀行蓋拒絕往來戶，可知其所
          陳報是提示前的支票影本，顯示丙○○實際上未提示
          該40萬元支票，而是將未提示之支票交付被上訴人云
          云。然查，代書丙○○在取得40萬元支票後、提示前
          ，非不得先影印存證，事後再提出法院，若以此即謂
          金主甲○○或代書丙○○不曾提示票據，即嫌速斷。
          而上開40萬元之支票是金主甲○○前往提示兌領，此
          已由證人丙○○證述在卷（見本院卷第237頁背面）
          ，按被上訴人丁○○與甲○○之60萬元借款原即約定
          96 年11月14日清償，迄清償期日止，尚有40萬元本
          金未清償，上開客票之發票日為96年12月14日，與清
          償日期約略相當，依退票理由單所示，執票人在96年
          12 月14日當日即提示，則借款人甲○○或代理人陳
          慧英不提示支票，反而交付丁○○去提示，如此迂迴
          ，顯與常情不符，縱使屬實，亦不足以反證上訴人林
          孟怡未向丁○○借款。
        至於上開20萬元、40萬元支票之到期日96年10月14日
          、96年12月14日與系爭60萬元借款之清償日96年11月
          14 日不符，蓋上開支票為上訴人乙○○、訴外人黃
          榮隆取得之客票，且支票非被上訴人丁○○交付陳慧
          英，發票日期本非被上訴人丁○○所能決定，而期前
          清償或緩期清償，基於私法自治，均非法所不許，上
          訴人以此抗辯上開二紙支票非用以清償系爭借款，亦
          無可採。
      (5)末查，關於借款利息之計算，97年2月起至7月止，當時
        借款本金為40萬元，訴外人王小姐代繳利息及違約金
        84,000元，此有證人丙○○出具之收據一紙在卷足憑（
        見本院卷第217頁），而上開收據為丙○○本人製作，
        因被上訴人之借款已逾清償期未清償而違約，每月利息
        含違約金應為12,000元，上開6個月的利息收據應是
        72,000元，84,000元之誤載，此亦據證人丙○○到庭證
        述明確（見本院卷第237頁）。查證人丙○○出具之前
        開收據本已記明支付之項目為利息、違約金（見本院卷
        第217頁），而被上訴人丁○○與甲○○之借款契約，
        就違約金之約定，記載為按月每月三分計算，此有本院
        依職權向台南市台南地政事務所調閱之抵押權設定契約
        書可憑（見本院卷第71頁），依此計算40萬元每月應付
        之違約金即12,000元，代書丙○○收受每月12,000元之
        利息及違約金，與契約相符合，至於每月12,000元，共
        六個月，總額84,000元明顯為72,000元之誤載，上訴人
        以證人此收據計算錯誤即指為虛偽亦不可採。
      (6)綜上所述，被上訴人丁○○主張其已將向甲○○借得之
        60萬元借款再轉借上訴人乙○○，被上訴人已將款項交
        付，上訴人才有事後按月清償利息之情事應可採信，上
        訴人之抗辯為不可採。
（三）查兩造間之50萬元、60萬元消費借貸契約，被上訴人對於
      已交付借款、消費借貸關係有效成立之積極事實，已負舉
      證責任，堪可採信已如前述，而由前述二筆借款均是被上
      訴丁○○人向他人借款後，將所得款項交付上訴人乙○○
      ，上訴人乙○○則按月向債權人清償，則兩造於96年8月
      24日簽發如附表所示之系爭本票後，上訴人乙○○仍持續
      向代書丙○○支付利息，另上訴人先前匯入被上訴人萬泰
      銀行活期存款帳戶之金額，尚足夠支付96年9月及10月之
      貸款，故以上訴人超額支付貸款分期金額，及簽發系爭本
      票後仍持續還款之情形觀之，被上訴人主張，附表所示之
      本票，是為擔保上訴人確實向債權人萬泰銀行、甲○○清
      償債務，如果被上訴人因此而負擔債務，將由上開本票中
      取償應可信為真正。而被上訴人對萬泰銀行之50萬元借款
      因逾期清償而視為全部到期，另對甲○○之60萬元借款，
      亦因已屆清償期，而面臨抵押物遭拍賣抵償，故被上訴人
      在其清償該二筆債務之範圍內，自得請求上訴人返還該部
      分之金額，經查：
    1.被上訴人向萬泰銀行之50萬元借款，由被上訴人上開活期
      存款帳戶中扣繳之分期付款，總計被上訴人清償本金50萬
      元，利息35,227元及延滯利息1,420元，總共536,647元，
      此有萬泰銀行98年11月17日函附本院之被上訴人50萬元借
      款之清償明細（見本院卷第208頁）附卷足憑，扣除上訴
      人匯入的款項：96年2月9日35,000元、96年3月2日29,000
      元、96年6月20日40,000元、96年7月24日25,000元、96年
      8月22日15,000元，總共144,000元，剩下的392,647元，
      即被上訴人代上訴人清償之數額。
    2.被上訴人向甲○○借款之60萬元，由被上訴人本人清償者
      ，有借款本金40萬元及利息2萬元，此有證人丙○○出具
      之收據兩紙在卷（見本院卷第217、218頁），並經丙○○
      到庭證述明確（見本院卷第238頁），此部分之事實應可
      認定。雖被上訴人主張丙○○出具的收據上所記載「於97
      年2月份至7月確實有收到王小姐所付利息即（利息、違約
      金）共計新台幣捌萬肆仟元。（本院按應係柒萬貳仟元之
      誤，已如前述）」等情（見本院卷第217頁），是被上訴
      人丁○○委託王小姐前往付款，該部分債務應該算被上訴
      人清償云云，惟為上訴人所否認，被上訴人對此有利於己
      之事實亦未能舉證證明，自無可採。被上訴人代上訴人清
      償債務之總額為42萬元應可認定。
    3.總計兩筆借款，被上訴人代上訴人清償之債務為392,647
      元、420,000元，共812,647元。雖上訴人主張，如認被上
      訴人將上開兩筆借款予上訴人屬實，則原審卷第73頁所示
      之20萬元支票已兌現，支票發票日在系爭本票簽立之後，
      該20萬元清償部分，被上訴人即不得再以系爭本票主張給
      付。然查，上訴人簽發系爭本票時，被上訴人對萬泰銀行
      及甲○○之借款均未到期，由上訴人在簽發後仍持續付息
      一節觀之，系爭本票只是作為被上訴人將來如因此負擔債
      務的擔保，票載金額只是預定數額，被上訴人在實施本票
      債權時，仍應實際計算其代上訴人清償之金額。雖上訴人
      否認其交付20萬元之支票予甲○○清償債務，然被上訴人
      並未代上訴人清償甲○○該部分借款，該20萬元並未向上
      訴人請求，上訴人請求再次扣除20萬元即無理由。
四、綜上所述，經前開計算結果，本件被上訴人持有上訴人所簽
    發如本判決附表所示之面額分別為500,000元、426,980元之
    本票，在812,647元之範圍內債權確實存在；逾此之債權即
    屬不存在，上訴人在此依票據法第13條但書為原因關係之抗
    辯即為法之所許。從而，上訴人請求確認系爭二紙本票（票
    面金額共926,980元）中，超出812,647元之票據債權不存在
    ，為有理由，應予准許；逾此範圍之請求，即屬無據，不應
    准許，至於上訴人請求返還票據部分，因被上訴人對上訴人
    之票據債權大於系爭二紙本票之各別票面金額，上訴人為清
    償之前，自無請求被上訴人返還之餘地，亦應駁回之。原審
    就上開上訴人勝訴部分，誤認系爭本票之原因法律關係存在
    ，而駁回上訴人此部分之請求，為其敗訴之判決，尚有未恰
    ，上訴人據此提起上訴，請求本院廢棄原判決關於此部分之
    判決，而確認此部分之票據債權不存在，為有理由，自應由
    本院廢棄原判決，改判如主文第2項所示。至逾此部分之請
    求，原審判決上訴人敗訴，於法並無不合，上訴人上訴意旨
    ，仍執前詞，指摘原判決不當，請求廢棄改判，為無理由，
    應駁回此部分之上訴。
五、又上訴人請求調查被上訴人對訴外人黃榮隆，除本案系爭款
    項外，尚有其他款項交付黃榮隆之事實，核與本件請求無關
    ，本院自無庸審酌，又本件判決結果已臻明確，兩造其餘主
    張或攻擊防禦方法，經本院斟酌後，認對判決結果無影響，
    故不逐一論述，附此說明。
六、據上論結，本件上訴為一部有理由，一部無理由，依民事訴
    訟法第436條之1第3項、第450條、第449條第1項、第463條
    、第79條，判決如主文。
中    華    民    國    99    年    6     月    9     日
                  民事第二庭    審判長法  官  林念祖
                                      法  官  魏玉英
                                      法  官  張麗娟
以上正本證明與原本無異。
本件不得上訴。
中    華    民    國    99    年    6     月    9     日
                                      書記官  楊宗倫
┌────────────────────────────────┐
│附表：                                                          │
├──┬──────┬─────────┬───┬────┬───┤
│編號│發   票   日│票面金額（新台幣）│到期日│票據號碼│發票人│
│    │            │                  │      │        │      │
├──┼──────┼─────────┼───┼────┼───┤
│001 │96年8月24日 │    500,000元     │未載  │506933  │乙○○│
├──┼──────┼─────────┼───┼────┼───┤
│002 │96年8月24日 │    426,980元     │未載  │506934  │乙○○│
└──┴──────┴─────────┴───┴────┴───┘

司法院資訊處製作；財團法人民間司法改革基金會備份。
